臺灣高等法院臺南分院刑事判決　　　　　　　九十一年度上易字第七號　孝股
　　上　訴　人
　　即　被　告　甲○○
　　選任辯護人　林崑城
右上訴人因竊盜案件，不服臺灣嘉義地方法院九十一年度易字第一四七號中華民國九
十一年四月九日第一審判決（起訴案號：臺灣嘉義地方法院檢察署九十一年度偵字第
一０七八號），提起上訴，本院判決如左：
    主  文
原判決關於甲○○部分撤銷。
甲○○無罪。
    事  實
一、公訴意旨略以：被告甲○○與王寶彩、蔡明忠（二人分別經原審判處有期徒刑七
    月，緩刑三年、八月確定）三人共同意圖為自己不法之所有，於九十年十二月二
    十三日晚間十時五十三分許，至林裕俊所有位於嘉義縣竹崎鄉○○村○○段二０
    ０一八號之柳丁園，由甲○○在車旁把風，王寶彩持客觀上足認為凶器之剪刀，
    竊取柳丁約九台斤（價值約新台幣一百三十五元），得手後置於鐵桶內，嗣適為
    乙○○返家時發覺，報警查獲。因認被告涉有刑法第三百二十一條第一項第三款
    之竊盜罪嫌云云。
二、按犯罪事實應依證據認定之，無證據不得推定其犯罪事實。又不能證明被告犯罪
    者，應諭知無罪之判決，刑事訴訟法第一百五十四條、第三百零一條第一項分別
    定有明文。次按告訴人或被害人之指訴，既係以使被告受刑事追訴為目的，尤亦
    不得作為有罪判決之唯一證據。再按認定被告有罪之事實應憑證據；如未能發現
    相當之證據，或證據不足以證明，自不能以推測或擬制之方法，以為裁判之基礎
    ；且認定事實所憑之證據，其為訴訟上之證明，須達於通常一般人均不致有所懷
    疑，而得確信其為事實之程度者，始得據為有罪之認定；倘其證明尚未達到此一
    程度，而有合理之懷疑存在時，尚難為有罪之認定基礎；苟積極證據不足為不利
    於被告事實之認定時，即應為有利於被告之認定，更不必有何有利之證據（最高
    法院七十六年台上字第四九八六號判例參照）。申言之，證據資料在證據法則上
    尚有對被告有利之存疑時，如無法依客觀方法排除此項合理之可疑時，依「罪疑
    利益歸被告原則」，不得以此項證據資料作為有罪判決之依據，此為當然之法理
    ，合先敘明。
三、本件公訴人認被告涉犯前開犯行，無非係以：被告等人竊盜之事實，業據告訴人
    林裕俊於警、偵訊指訴綦詳，並經警查獲扣得被告等人所竊得之九台斤柳丁；再
    告訴人與被告等人並無怨隙，當無誣陷之理，另有贓物領據在卷足參等情，為主
    要論罪依據。訊據上訴人即被告堅決否認有何前揭犯行，辯稱當日到案發現場，
    係因王寶彩等人要方便，始將車停在告訴人之柳丁園旁，但其並不知王寶彩等人
    要竊取柳丁等語。
四、經查：
（一）同案被告王寶彩、蔡明忠二人於警、偵訊及原審審理，及王寶彩於本院調查時
      ，均一致供稱：當日係因彼等尿急，被告始將車開至前開地點，於方便後又因
      口渴，而起意摘取告訴人之柳丁等語，核與被告所供係因同案被告王寶彩二人
      尿急方便，乃將車輛停放該處，由王寶彩、蔡明忠下車方便等語相符，足認被
      告等人至告訴人前開柳丁園附近，並非事先謀議竊取告訴人柳丁，本件應係王
      寶彩、蔡明忠於被告停車方便之際起意下手竊取柳丁，應係偶發之事件，堪予
      認定。
（二）告訴人於偵查時雖指述稱：「我去竹崎回來發現柳丁園旁停有一台車，其中甲
      ○○在旁把風，蔡明忠及王寶彩進入園內剪柳丁，並用水桶盛裝，水桶放在路
      旁柳丁樹下，內有剪下的柳丁及剪刀．．．我確定被告三人有偷剪我的柳丁」
      等語（見偵查卷第十八頁反面至第十九頁正面）；於原審則指稱「他（甲○○
      ）在車子上，而車子的位置就在入園處，使其他人跟本無法進去，我一來時他
      們就跑離開柳丁園．．．」等語（見原審卷第三十一頁）；核與告訴人於本院
      到場勘驗時，陳稱「當日被告車係停放路旁，並非將車停放在入園處，其看到
      有人偷摘柳丁，大喊抓賊，被告乃下車問我要做什麼，其告訴被告有人偷採柳
      丁，被告問在那裡，其稱在下面，被告說不知道」等語（見本院九十一年八月
      二日勘驗筆錄），則告訴人就被告是否參與竊盜，擔任把風之工作，於偵查中
      指稱「被告係站在車旁把風；於原審則稱被告將車停放在入園處，阻止他人進
      入；於本院調查時，則稱被告將車停放在路旁，並非入園處，且於告訴人指稱
      「有人偷採其柳丁時，猶詢問在那裡」等情，前後就被告擔任參與竊盜，擔任
      把風工作之指訴有明顯不符之處。
（三）再經本院到場勘驗案發現場狀況結果，告訴人之柳丁園位於路邊，週圍並無圍
      籬與外界相隔，亦無入園處，路邊即有告訴人之柳丁樹，外人隨手可摘取得到
      ，同案被告王寶彩等人方便及竊取柳丁之位置距被告車停放之位置，直線距離
      為三十四公尺；被告當日將車停放在告訴人柳丁園上方之路旁，王寶彩等人方
      便及竊盜之位置係在告訴人柳丁園下方之路邊，被告車之車頭並未朝向下方之
      道路，車輛之位置無法阻止他人進出柳丁園，且被告車停放處之左邊有一突出
      物，坐在車內無法看到下方同案被告王寶彩等人方便或竊取柳丁之狀況；當日
      告訴人車行方向會先經過被告車停放之位置等情，復有勘驗筆錄、附圖及照片
      附於本院卷足憑。即告訴人於本院勘驗時，亦稱當日發覺有人竊取其柳丁園之
      柳丁時，被告係坐在車內等語，則若果真被告當日確有把風之行為，何以未站
      在車旁或其他足以警示王寶彩等人之位置，豈有僅將車停放路旁，既未能阻止
      他人進出柳丁園，且坐於無法看清王寶彩等人狀況之車內駕駛座，而無法警示
      王寶彩等人之理。是告訴人於警、偵訊、原審指稱被告參與竊盜，有「把風」
      之行為云云，已非全然無疑，揆諸前開意旨，自難僅以告訴人警、偵訊、原審
      之指訴，即率為被告不利之認定。至於為警扣得柳丁九台斤，及贓物領據部分
      ，同案被告王寶彩、蔡明忠既係於下手竊取柳丁之際為告訴人所發覺，則上開
      經扣得之柳丁自為同案被告王寶彩、蔡明忠二人竊盜所得之財物，而贓物領據
      亦足証明該九台斤之柳丁業經告訴人領回，均難據以為被告共同竊盜，且為「
      把風」行為之不利証據。
（四）末查同案被告王寶彩於原審理時，雖供稱「（甲○○是否知道妳們在摘柳丁）
      原來不知道，後來拿桶子時他就知道了」等語（見原審卷第三十頁）。但按共
      同正犯，須就犯罪事實有「共同之犯意，及行為之分擔」，或有共同之犯意，
      而推由他人下手實施，始成立共同正犯。至於單純知悉他人竊盜而未予阻止，
      尚難認就他人犯罪事實之實施，有何犯意之聯絡及行為之分擔。經查本件既係
      王寶彩等人趁下車方便之際，臨時起意下手行竊，則當非被告將車停放在告訴
      人柳丁園時所得預見，則縱令事後王寶彩到被告車拿取桶子時，為被告知悉王
      寶彩等人竊取柳丁之事實，亦難以被告知悉王寶彩等人竊盜，即認被告就王寶
      彩等人之竊盜行為，有何犯意之聯絡，並推由王寶彩等人下手實施，或被告即
      因而參與為「把風」之行為。況同案被告王寶彩於本院勘驗期日時，供稱「我
      拿桶子及剪刀時，沒有告訴被告，被告亦不知道」等語，亦難以同案被告王寶
      彩於原審所為之上開供述，即認被告有何共同竊盜之犯意聯絡。
（五）此外，復查無其他積極証據足証被告有何公訴人所指之竊盜犯行，應認不能証
      明被告犯罪，爰為無罪判決之諭知。
五、原審不察，而就被告部分予以論罪科刑，自有未當，被告上訴意旨，指摘原判決
    不當，為有理由，自應由本院予以撤銷改判，爰為判決如主文所示。
據上論結，應依刑事訴訟法第三百六十九條第一項前段、第三百六十四條、第三百零
一條第一項，判決如主文。
本案經檢察官吳忠賢到庭執行職務。
中      華      民      國    九十一    年      八      月    二十八    日
                                     臺灣高等法院臺南分院刑事第五庭
                                             審判長法官  鄭  文  肅
                                                   法官  王  浦  傑
                                                   法官  陳  珍  如
右正本證明與原本無異。
不得上訴。
                                              法院書記官  周  美  莉
中      華      民      國    九十一    年      八      月    二十九    日
